臺灣高等法院臺南分院刑事判決　　　　 九十一年度重上更(一)字第三七號　 Ｃ
　　　上　訴　人
　　　即　被　告　乙　○　○
　　　選任辯護人　盧　奇　南
右上訴人因違反貪污治罪條例案件，不服臺灣臺南地方法院八十七年度訴字第四０九
號中華民國九十年七月六日第一審判決（起訴案號：臺灣臺南地方法院檢察署八十六
年度偵字第一０五六六號），提起上訴，判決後經最高法院發回更審，本院判決如左
：
      主      文
原判決撤銷。
乙○○無罪。
      理      由
一、公訴意旨略以：乙○○係臺灣臺南監獄（下稱臺南監獄）第二教區科員，負責監
    獄受刑人戒護及違規查緝舉發工作，為依據法令從事公務之人員，其明知查禁、
    防止、舉發受刑人在監獄內販賣、持有香菸（在法務部實施菸禁開放前）係其法
    定職務。竟自民國八十一年十一月間起，明知第二教區受刑人丙○○在該監獄內
    違法販售香菸，均予包庇不為查緝舉發，致丙○○在台南監獄服刑擔任雜役期間
    ，從中連續累積獲取新台幣（下同）八萬元暴利，連同丙○○自泰源技藝訓練所
    移監時夾藏於棉被內二萬元現金，合計違法持有現金十萬元。迨八十二年一月十
    六日，丙○○獲悉其假釋聲請即將核准，深知受刑人出獄時必須接受嚴格搜身程
    序，前揭現金勢將無法攜出，丙○○為報答乙○○及另名管理員甲○○（已判刑
    確定）在其服刑期間不予舉發販售香菸及持有現金，乃圖以上開十萬元為對價，
    賄賂乙○○及甲○○二人。嗣丙○○即於八十二年元月間（農曆春節前後），將
    前開違法持有之現金十萬元分二次分別在獄中第二管教區科員辦公室內及第二管
    教區鐵柵門邊，每次各五萬元共計十萬元交付予甲○○，並約定俟丙○○假釋出
    獄時共同花用，丙○○復將託甲○○夾帶現金出獄並欲於出獄時共同花用等情告
    知乙○○。同年二月十日下午五時許，丙○○獲假釋出獄，甲○○親自駕駛自用
    小客車至臺南監獄門口接載丙○○前往理髮及購買衣物後，旋帶同丙○○前往台
    南市「富碧餚餐廳」，與具有犯意聯絡且事先約妥之乙○○及受乙○○邀約不知
    情之南監同事文建勳（時任南監教化科長）、黃清旗（時任南監教誨師）等人共
    同聚餐。甲○○並事先為乙○○、文建勳招來花名「小莉」、「小惠」之舞女在
    場陪侍，黃清旗則自帶花名「程程」舞女赴宴。餐畢，除文建勳與花名「小惠」
    二人先行離去外，餘員又同往有女侍坐檯之「歌寶ＫＴＶ」（臺南縣永康市奇美
    醫院對面）唱歌飲酒至翌日（十一日）凌晨方分手散去。甲○○及丙○○復各招
    一女至台南市○○路「羅斯萊司飯店」投宿，迄十一日凌晨二時許，甲○○始載
    丙○○至台南市火車站搭車北返。上開餐宴、唱歌、召女陪侍宿等花費約八、九
    萬元均由甲○○以丙○○上開交付之十萬元中支付。因認被告乙○○涉有修正前
    貪污治罪條例第四條第一項第五款之收受賄賂罪嫌云云。
二、按犯罪事實應依證據認定之，無證據不得推定其犯罪事實；又不能證明被告犯罪
    者，應諭知無罪之判決，刑事訴訟法第一百五十四條、第三百零一條第一項分別
    定有明文。又犯罪事實之認定，應憑真實之證據，倘證據是否真實尚欠明確，自
    難以擬制推測之方法，為其判斷之基礎；而認定犯罪事實之證據係指足以認定被
    告確有犯罪行為之積極證據而言，該項證據自須適合於被告犯罪事實之認定，始
    得採為斷罪資料，最高法院著有五十三年度臺上字第六五六號、二十九年度上字
    第三一０五號判例可資參照。又刑事訴訟上證明之資料，無論其為直接或間接證
    據，均須達於通常一般之人均不致有所懷疑，而得確信其為真實之程度，始得據
    為有罪之認定，若其關於被告是否犯罪之證明未能達此程度，而有合理懷疑之存
    在，致使無從形成有罪之確信，根據「罪證有疑，利於被告」之證據法則，即不
    得遽為不利被告之認定，最高法院著有七十六年度臺上字第四九八六號判例可資
    參照。其以情況證據（即間接證據）斷罪時，尤須基於該證據在直接關係上所可
    證明之他項情況事實，本乎推理作用足以確證被告有罪，方為合法，不得徒憑主
    觀上之推想，將一般經驗上有利被告之其他合理情況逕予排除，最高法院亦著有
    三十二年度上字第六十七號判例可資參照。
三、公訴人認被告乙○○涉犯修正前貪污治罪條例第四條第一項第五款之違背職務收
    受賄賂罪嫌，無非係以丙○○係因被告乙○○、甲○○從未取締其賣香煙與私藏
    現金之情形，乃邀同被告乙○○飲宴；而丙○○如何將該十萬元交付甲○○，並
    向被告乙○○明白告稱已將錢交付甲○○，俟其出獄後要請被告乙○○吃飯等情
    ，業據丙○○於調查站訊問時及偵查中陳述明確；是被告乙○○、甲○○二人均
    明白丙○○擔任雜役期間，有在獄中販售香煙予其他受刑人及私自持有現金不法
    情事，惟均徇私違背職務，未對受刑人丙○○查緝、舉發；而丙○○為酬謝被告
    乙○○及甲○○之上開包庇行為，乃將其在獄中販售香煙所得之八萬元不法利益
    及自泰源技能訓練所移監時夾帶之二萬元現款，交予甲○○違法夾帶出台南監獄
    ，作為招待被告乙○○、甲○○等人吃喝玩樂不正利益及賄賂使用；是被告乙○○與甲○○間，就前開包庇丙○○販售香煙違背職務及受賄賂犯行，互有犯意聯
    絡及行為分擔，應論以共同正犯等語為其論據。
四、訊據上訴人即被告乙○○雖供承有於前揭時、地陪同出獄受刑人丙○○及甲○○
    、文建勳、黃清旗等人，共同餐敘、唱歌飲酒之事實，惟矢口否認有何違背職務
    收受不正利益之犯行，並辯稱：假釋是戒護人員在當天才通知受刑人，我不可能
    事先知道丙○○何時假釋，丙○○沒有告訴我出獄後要請我吃飯，就算有也是受
    刑人常說的客套話，我並未當真，甲○○也未邀請我去吃飯。我去富碧餚餐廳是
    因我與黃清旗打賭後相約吃飯，順便邀文建勳前往。我們未事先邀甲○○。我們
    在用餐當中，甲○○打呼叫器給我，我回扣後他才與丙○○過來。「小莉」及「
    小惠」是甲○○打呼叫器給我後邀他們來。用餐完畢後是甲○○去付帳。我們之
    後又到歌寶ＫＴＶ唱歌，唱畢即回家。丙○○在調查站的筆錄是狹怨報復。他曾
    關說我照顧他的朋友，為我所拒絕，後又拜託我幫他減分，以拖延出監，免他去
    服役之事又為我所拒絕。我只在他出獄當天恭喜他獲假釋，並要他出監後好好做
    人，並無期約吃飯。我在擔任管理員期間，即常聽受刑人說出獄後要請吃飯的客
    套話，我只當他是要討好我而已。丙○○筆錄稱我准他在教區自由行動，對他照
    顧有加，但他的行動事實上受戒護科的管理。筆錄又稱我「應該」知道他在監時
    賣香煙，只是純屬他個人猜測。我如果知道他賣香煙，我應該會去查緝等語。
五、經查：
（一）被告乙○○係臺南監獄管理員，於八十一年五月四日起至八十二年五月三十一
      日止調任該監獄第二教區科員，此有臺南監獄九十年八月二十七日南監順戒字
      第五００六號函可稽（見本院前審卷第六十頁），負責監獄受刑人戒護及違規
      查緝舉發工作，為依據法令從事公務之人員，查禁、防止、舉發受刑人在監獄
      內販賣、持有香菸（在法務部實施菸禁開放前）係其法定職務，且依監獄行刑
      法第六十九條規定「受刑人攜帶或由監外送入之財物，經檢查後由主管人員代
      為保管之」，受刑人所有財物應登列帳卡統一保管，依規定支用，不得私自持
      有現金財物，倘受刑人在監執行期間私自持有現金經查獲者，除依規定由監務
      委員會決議沒入繳交國庫外，並應追究現金來源，故查禁及防止受刑人在監獄
      內私自持有現金，亦為監獄管理員法定職責範圍事務，先予敘明。本件證人即
      受刑人丙○○自八十年八月間，由臺東縣「泰源技能訓練所」移監至「臺南監
      獄」服刑，並在該監獄第二管教區擔任雜役後不久，即在該監獄中違法販售香
      菸予其他受刑人及私自持有現金之事實，固據證人丙○○於台南縣調查站偵訊
      時供稱：「我於泰源技訓所受訓完後，曾以棉被夾藏約二萬元至台南監獄，約
      二、三個月後，我擔任第二管教區雜役時，認識監獄中央台管理員陳永寅及甲○○，後陳永寅（另案貪污罪業經判刑確定）便拿香菸以三包一千元之價格賣
      給我，我再以每兩包或兩包半一千元之代價（價格視貨源而定）售予其他受刑
      人，賺取差價，至八十二年元月間我共存有約八萬元（賣香菸所賺），由於乙○○平時對我照顧有加，且從未取締我賣香菸與私藏現金之情形，於是我便邀
      請乙○○吃飯（指假釋後）‧‧‧」（見台南縣調查站偵查卷第十二頁背面至
      第十六頁）等語明確，然被告堅決否認知悉或明知受刑人丙○○有違法販賣香
      煙或持有現金之行為。就被告是否知悉或明知受刑人丙○○有違法販賣香煙或
      持有現金之行為部分，參以證人丙○○於臺灣臺南地方法院檢察署另案偵辦甲○○違反貪污治罪條例偵查時證稱：「（問：你在監獄賣香煙，乙○○是否知
      道？）我是沒有在他面前賣過香煙，但他應該知道我在賣香煙，但他從沒有點
      過這件事」、「沈某應知道這些錢我在監獄賣香煙賺的，但他沒問，我也沒跟
      他說」、「（問：你為何能在監獄內賣煙賺錢？）我想監獄管理員對監獄之事
      心知肚明，但他們不願點破，而我也很小心。我都是偷偷的賣，貨源來自陳永
      寅‧‧‧」、「（問：沈某是否知道你交給吳某的錢是怎麼來？）我沒跟沈某
      說，他知不知道錢來源，我不清楚，因他沒問，我也沒對他說」（見八十三年
      度偵字第五九０二號偵查卷第三二頁背面、三三頁背面、三四頁、三七頁背面
      ）等語，可知證人丙○○並未指明被告知悉其販賣香煙行為及持有現金之緣由
      ，均僅係證人個人臆測之詞，況證人丙○○於前開案件偵查時亦證稱：「（問
      ：你為何會將十萬元交給甲○○的事告訴乙○○？）我是因為要在出獄時請甲○○吃飯，順便邀乙○○，所以才告訴他我已將十萬元交給甲○○」（見八十
      三年度偵字第五九０二號偵查卷第三十二頁背面及第三三頁）等語，既係「順
      便」邀約，自與特地「行求」、「期約」有異。是證人丙○○於台南縣調查站
      偵訊時供稱：由於乙○○平時對伊照顧有加，且從未取締伊賣香菸與私藏現金
      之情形，於是伊便邀請乙○○吃飯云云，尚不足以證明被告確實知悉或明知證
      人丙○○有違法販賣香煙或持有現金之行為，而有包庇不為查緝舉發證人丙○○之違背職務犯行。
（二）就被告是否曾收受或違法持有受刑人丙○○交付之金錢部分。證人丙○○固於
      台南縣調查站偵訊時供稱：「‧‧‧另甲○○本身亦有跑現金‧‧‧所以我同
      時亦邀約陳永寅、甲○○二人吃飯，並將前述之十萬元現金交由甲○○處理宴
      請之事宜，我亦同時向乙○○表明，可以由他邀約其他朋友一併飲宴」、「農
      曆春節前（約八十二年元月間）我知道我的假釋已經獲准，短時間內即會出獄
      ，那天乙○○剛好輪到休息時間，來接替之主任亦正好去簽到，甲○○正好到
      第二管教區來，我即私下在第二管教小組辦公室內拿二萬元現金（該辦公室內
      有我的辦公室桌，有時上工時為防受刑人去搬動木堆，我會將現金移藏在辦公
      桌抽屜內，等要收封回宿舍前再拿去木堆藏，當天我抽屜內正好藏放五萬元現
      金）請甲○○幫我買些便服，並將我將假釋出獄之情事告知吳某，甲○○卻向
      我表示出獄當天他再載我出去監外購置衣物，我隨即表示順便在出獄當天請他
      吃飯，便又將抽屜內剩下之三萬元一併交付予甲○○，甲○○亦將合計五萬元
      現金當場收下，並表示同意我的請求。之後，我因想只請甲○○吃飯亦不妥，
      所以私下另邀乙○○及陳永寅一起於我出獄當天在外吃飯，在他們答應後，我
      怕請那麼多人吃飯錢不夠花，且該剩下五萬元現金出獄當天必須搜身，我並不
      可能帶出監外，所以過幾天後（詳細時間已記不清楚），我在第二教區管教小
      組鐵門外碰到甲○○時，向他表示我又邀請乙○○及陳永寅（陳永寅未赴宴）
      ，怕當日請客錢不夠，叫他在門口等我，我又回管教小組辦公桌內拿所剩五萬
      元現金私下交給甲○○，甲○○即當場再收下五萬元」、「交款後兩、三天，
      我即在第二管教小組辦公室內，親自邀約乙○○，並明白告訴他我已將要請吃
      飯的現金交給甲○○」、「出獄當天若不是事先約好甲○○，怎會主動去監獄
      門口載我，我在獄中已將十萬元現金交給甲○○請他安排吃飯事宜‧‧‧更何
      況我出獄身上只有從獄中『金錢保管分戶卡』及『勞作金分戶卡』提領出約四
      萬餘元，且該四萬餘元我全數攜回台北自用，根本不可能有七萬元現金再交給
      甲○○使用，吳某為什麼要這麼說我不知道」（見八十三年度偵字第五九０二
      號偵查卷第十六頁、第五十五頁背面至第五十八頁）等語，且甲○○亦於八十
      三年五月十三日台南縣調查站訊問時供承：「當時丙○○係為了要感謝我及乙○○在監獄內對他的照顧，假釋出獄後要請我們吃飯，才會將這筆七萬元現金
      交給我，要我代他付帳」（見八十三年度偵字第五九０二號偵查卷第五頁背面
      及第六頁）等語，惟此僅能證明甲○○一人確實曾收受證人丙○○所交付之現
      金，並無其他證據足以證明證人丙○○所持有之現金曾交付予被告。況參以證
      人丙○○於臺灣臺南地方法院檢察署另案偵辦甲○○違反貪污治罪條例偵查時
      證稱：「（問：你為何會將十萬元交給甲○○的事告訴乙○○？）我是因為要
      在出獄時請甲○○吃飯，順便邀乙○○，所以才告訴他我已將十萬元交給甲○○」、「（問：沈某是否知道你交給吳某的錢是怎麼來？）我沒跟沈某說，他
      知不知道錢來源，我不清楚，因他沒問，我也沒對他說」（見八十三年度偵字
      第五九０二號偵查卷第三二頁背面、第三三頁及第三七頁背面）等語，益證證
      人丙○○僅交付現金予甲○○一人，被告確實未曾收受或違法持有證人丙○○
      之現金。且證人丙○○係分別向甲○○、被告乙○○等人邀約於其假釋後吃飯
      ，復乏其他證據足以證明被告乙○○及甲○○等人係相互約定以受刑人丙○○
      先前在臺南監獄中交予甲○○違法夾帶出之十萬元現款，支付前述吃喝玩樂花
      費，是難認被告乙○○與甲○○間，就前開包庇丙○○販售香煙違背職務及受
      賄賂犯行，互有犯意聯絡及行為分擔。
（三）又就證人係於假釋前一週即知悉其將假釋出獄，故對被告邀約飲宴部分。證人
      丙○○於台南縣調查站證稱：「約八十二年春節（八十二年一月廿三日）前一
      星期，我得知我申請之假釋已獲核准後，我約甲○○於台南監獄中‧‧‧交給
      甲○○五萬元‧‧‧約係隔天，我即向乙○○表明感謝他的照顧，且我已將錢
      交予甲○○，請乙○○於假釋當天一起去飲宴」（見台南縣調查站偵查卷第十
      三頁及背面）等語，嗣於同日偵查中再證稱：「（問：你在何時向沈某說你十
      萬元已交給吳某？）在管教區對沈某說的，時間約在假釋前一週」（見八十三
      年度偵字第五九０二號偵查卷第三十三頁背面）等語，依證人丙○○上開證詞
      ，係承認於假釋前一週即知悉其將假釋出獄，故對被告邀約飲宴。惟此為被告
      乙○○所否認，且證人丙○○係於八十二年一月十五日經法務部八十二監字０
      ０九九七號函核准其假釋，臺灣臺南監獄於八十二年一月十八日收到法務部核
      准假釋之公文後，並於八十二年二月十日接獲臺灣臺南地方法院檢察署保護管
      束命令到監釋放時始予告知，此有臺灣臺南監獄九十一年七月十二日南監順教
      字第０九一０００四三一四號函附於本審卷可稽，是證人丙○○證稱於假釋前
      一週即已知悉其將假釋出獄云云，不無質疑。然查，縱認證人丙○○確實於假
      釋前一週即已知悉其將假釋出獄，故對被告邀約飲宴，惟並無任何證據可資證
      明被告有因證人丙○○之邀約飲宴而為任何職務行為或違反職務行為，準此，
      證人丙○○證稱於假釋前一週即知悉其將假釋出獄，故對被告邀約飲宴云云，
      自不得遽為被告不利之認定。
（四）按刑法上之收受賄賂罪，以他人有行求賄賂之事實為前提，若他人所交付之物
      並非基於行賄之意思，則其物即非賄賂，自無收受賄賂之可言。故賄賂之不法
      報酬必須與公務員之職務行為或違背職務行為具有一定之對價關係，苟非關於
      職務行為或違背職務行為之報酬，即不得謂為賄賂，此於收受不正利益罪亦應
      為相同之解釋。依被告乙○○於台南縣調查站偵訊時供稱：「我擔任第二教區
      科員，我必須督導管理受刑人之違規取締、操行考核、書信檢查、秩序查察等
      有關教區內所有受刑人生活動態管理，丙○○是我在擔任第二教區科員期間的
      雜役，因丙○○是二教區受刑人，所以他的生活動態管理仍由我考核，我與丙○○相處時間雖不長，但相處還算不錯」（見八十三年五月十三日台南縣調查
      站筆錄）等語，而證人丙○○於檢察官偵訊時亦證稱：乙○○平時在監對其很
      照顧等語（見偵查卷第三十七頁背面），顯見證人丙○○與被告乙○○二人相
      處融洽。且本件被告乙○○係負責監獄受刑人戒護及違規查緝舉發工作，既無
      證據可資證明其有任何違背職務之行為，業如前述，是縱令證人丙○○於假釋
      前確實有邀約招待飲宴，亦無任何對價行為關係，難認有收受賄賂犯行。
（五）綜上所述，被告乙○○接受證人丙○○之邀約招待，固有可議之處，但並無積
      極證據足以證明被告確實有明知證人丙○○有違法販賣香煙或持有現金之行為
      ，而包庇不為查緝舉發之違背職務犯行，且對於違背職務之行為，要求期約或
      收受賄賂或其他不正利益。此外，復查無其他積極證據足以證明被告有公訴人
      所指犯行，被告犯罪自屬不能證明。
五、原判決未詳細勾稽種種有利被告事證，即遽予被告論罪科刑，顯有未當。被告上
    訴意旨，否認犯罪，併指摘原判決不當，為有理由。自應由本院將原判決撤銷改
    判，為無罪諭知，以昭公允。
據上論斷，應依刑事訴訟法第三百六十九條第一項前段、第三百六十四條、第三百零
一條第一項前段，判決如主文。
本案經檢察官許仲瑩到庭執行職務。
中    華    民    國      九十一      年      九      月    二十五      日
                                  臺灣高等法院臺南分院刑事第四庭
                                      審判長法官  陳    義    仲
                                            法官  宋    明    蒼
法官  楊    子    莊
右正本證明與原本無異。
檢察官如不服本判決，應於判決送達後十日內向本院提出上訴書。
                                      法院書記官  王    全    龍
中    華    民    國      九十一      年      九      月      二十七    日
